【裁判字號】    97,上易,261
【裁判日期】    980602
【裁判案由】    確認通行權等
【裁判全文】
臺灣高等法院臺南分院民事判決         97年度上易字第261號
上  訴  人  乙○○
訴訟代理人  林俊生  律師
被 上 訴人  甲○○
訴訟代理人  何永福  律師
複 代 理人  楊漢東  律師
            羅振宏  律師
上列當事人間因請求確認通行權等事件，上訴人對於中華民國97
年10月16日臺灣嘉義地方法院第一審判決（97年度訴字第365號
）提起上訴，本院於98年5月19日言詞辯論終結，判決如下：
    主  文
上訴駁回。
第二審訴訟費用由上訴人負擔。
    事  實  及  理  由
一、被上訴人起訴主張：
  (一)、伊為坐落嘉義縣竹崎鄉○○段396之2地號土地（下稱系爭
      土地）之所有權人，而上訴人非系爭土地之鄰地即嘉義縣
      竹崎鄉○○段397地號土地之所有權人，且前揭397地號土
      地亦非袋地，上訴人對系爭土地並無通行權，惟上訴人仍
      堅稱其對系爭土地有通行權，並通行系爭土地，被上訴人
      加以阻止，上訴人均置之不理，顯見被上訴人有提出確認
      訴訟之實益並請求命上訴人不得通行系爭土地等語，爰請
      求確認上訴人就系爭土地全部無通行權存在，並不得通行
      系爭土地，原審為上訴人敗訴之判決，並無不當，上訴人
      之上訴為無理由。
  (二)、聲明：
    1.上訴駁回。
    2.第一、二審訴訟費用由上訴人負擔。
二、上訴人則以：
  (一)、系爭土地為既有之「私設巷道」，其上已舖設柏油路面，
      並裝置路燈，供不特定之多數人對外通行，已行之多年，
      而系爭土地之私設巷道既屬供不特定之多數人通行，則被
      上訴人就系爭土地僅對伊確認無通行權，顯然欠缺權利保
      護要件，而無保護之必要。而系爭土地原為伊所有，後經
      法院拍賣，由被上訴人拍定取得，被上訴人於拍得系爭土
      地之前，早知系爭土地上有私設巷道，並供不特定之多數
      人通行，故被上訴人既明知系爭土地存有此通行上之負擔
      ，自應容忍他人通行系爭土地。另同段397地號土地為訴
      外人葉如宏（即上訴人之孫子）與葉旺川（即被上訴人之
      姪子）共有，由伊向訴外人葉如宏借用，並在該土地之北
      面建造鐵皮房屋（下稱系爭房屋）供居住使用，而前開
      397地號土地之南面則建有訴外人葉旺川全家居住使用之
      房屋，然因前開訴外人葉旺川全家所居住使用之房屋堵住
      ，致伊無法經由該土地南端通往同段447地號土地，並通
      行425、407地號土地上之既成道路，僅能通行系爭土地上
      現有之私設巷道以通行至公路。另397地號土地，其南端
      雖緊鄰447地號土地，而447地號土地雖又連接425、407地
      號土地上之既成道路，然447地號土地現尚未闢為道路，
      且地面起伏不平，崎嶇難行，則447地號土地顯非既成道
      路，是以前開397地號土地，顯為不通公路之袋地，伊就
      系爭土地應有通行權存在，資為答辯。
  (二)、聲明：
    1.原判決廢棄。
    2.上開廢棄部分，被上訴人在第一審之訴駁回。
    3.第一、二審訴訟費用由被上訴人負擔。
三、兩造不爭執事項：
  (一)、被上訴人為坐落於嘉義縣竹崎鄉○○段396之2地號土地（
      下稱系爭土地）之所有權人。
  (二)、坐落於嘉義縣竹崎鄉○○段397地號土地為訴外人葉如宏
      與葉旺川所共有，而上訴人為訴外人葉如宏之祖父，在
      397地號土地上建有鐵皮屋一棟。
  (三)、同段407、425、447及448地號土地均為交通用地，所有權
      人為嘉義縣，而由嘉義自來水管理處管理。
  (四)、同段397地號土地連接到同段407、447地號既成道路。
  (五)、系爭土地東臨159縣道，北與396地號土地相鄰處有3米半
      寬之水泥通路連接397地號土地，397地號土地上蓋有鐵皮
      屋即竹崎鄉昇平村92之35號為上訴人所有之房屋。同段40
      7地號土地為柏油路面巷道，連接159縣道。同段397地號
      土地連接447地號土地部分為駁崁石土堆。
  (六)、上訴人並未以坐落同段396地號（現分割出396之2地號）
      中之部分土地為私設巷道申請建築。
  (七)、以上事實，有土地登記謄本、地籍圖、勘驗筆錄、現況圖
      及竹崎鄉公所98年3月30日嘉竹鄉建字第0980003161號函
      等資料附卷足參（見原審卷第7-8頁、第26-29頁、第33頁
      、第55頁，本院卷第28-29頁、第52頁），並為兩造所不
      爭執，堪信為真實。
四、至於被上訴人基於所有權請求除去妨害之法律關係，請求確
    認上訴人就系爭土地無通行權存在；且不得通行系爭土地。
    然為上訴人所否認，並以前開情詞置辯。是本件應審酌者為
    ：(一)被上訴人有無確認之訴之法律上利益？(二)上訴人就系爭
    土地是否有通行權？分論如下：
(一)、按確認之訴，若係就為訴訟標的之私法上權利或法律關係之
    成立或存在與否不明確而有爭執，認為有請求確認判決之必
    要，亦所謂有即受確認判決之法律上利益時，即得提起，並
    以其利害關係相對立而有爭執該私法上權利或法律關係之人
    為被告；倘所爭執者為公法上之權利或法律關係，或於私法
    上之權利或法律關係並無利害關係相對立之爭執，固為法所
    不許。又私有土地若實際已供公眾通行數十年，成為道路，
    其土地所有權縱未為移轉登記，仍為私人所保留，其所有權
    之行使，仍應受限制，應認為已有公用地役關係之存在，土
    地所有人固不得違反供公眾通行之目的而為使用，惟公用地
    役關係之對象，係不特定之公眾，且亦不以有供役地與需役
    地之存在為必要；易言之，既成巷道之通行僅屬公用地役關
    係之反射利益，本屬公法上之一種事實，其本質乃係一公法
    關係，與私法上地役權之性質不同。而民事訴訟法則係當事
    人得向法院訴請以判決保護其私法之權利，故當事人不得本
    於公用地役關係，於民事訴訟請求土地所有人不得有妨害其
    通行之行為，而僅得請求地方政府以公權力加以排除；同樣
    ，土地所有人不得以主張對土地有公用地役關係者請求地方
    政府以公權力排除障礙係屬不當，而於民事訴訟請求消極確
    認其本於公用地役關係之通行；此等爭議應循行政爭訟等公
    法程序謀求救濟，有最高法院89年度台上字第2500號判決可
    資參照。然本件上訴人雖抗辯主張系爭土地為既成巷道，渠
    得通行系爭土地云云。但被上訴人並非主張上訴人就系爭土
    地有公用地役關係而訴請確認，而是主張系爭土地為被上訴
    人所有，且上訴人建有房屋之397地號土地非上訴人所有，
    且非不通公路之袋地，上訴人不應由被上訴人所有之系爭土
    地通行，被上訴人乃訴請確認上訴人對系爭土地通行權不存
    在，經核應屬私法上權利關係存在與否不明確而有爭執，認
    為有請求確認判決之必要，自有確認之訴之法律上利益，尚
    非不得提本件確認之訴，先予敘明。
(二)、上訴人就系爭土地是否有通行權？
  1.按因土地與公路無適宜之聯絡，致不能為通常之使用者，土
    地所有人除得依相鄰關係之規定取得必要通行權外，通常可
    依兩種方式取得通行權，其一是按設定或依時效取得通行地
    役權（既成巷道），其二是以使用借貸、承租契約或其他約
    定方式取得通行權。就後者而言，通行權取得者可本於履行
    契約向其相對人行使請求權，然該契約因僅具債權性質，租
    賃通行權固得依民法第425條規定而對抗承租土地之受讓人
    ，然依借貸或其他約定方式取得之通行權，無從對抗通行地
    之受讓人。又依契約提供私人土地供特定人使用通行之私設
    巷道，當事人間成立私法關係，並無公用或有其他公益之目
    的，縱該使用存續期間達數十年，其所有權人對土地雖無從
    自由使用收益，但其非因公益而特別犧牲其財產上之利益，
    國家自無庸依既成巷道公共地役關係予以徵收補償（參照司
    法院釋字第400號解釋）。又按因時效之事實狀態而成為公
    物，久為我國法制所承認（參照行政法院45年判字第8號及
    61年判字第435號判例）。惟公物利用關係因時效成立，究
    屬例外情形，若毫無條件限制，對私有財產之保障，恐有欠
    周全。是故司法院大法官釋字第400號解釋，即參考外國法
    之理論，在理由書中指明：「私有土地供作既成道路使用，
    而成立公用地役關係，須具備三項要件：首須為不特定之公
    眾通行所必要，而非僅為通行之便利或省時；其次，於公眾
    通行之初，土地所有權人並無阻止之情事；其三，須經歷之
    年代久遠而未曾中斷，所謂年代久遠雖不必限定其期間，但
    仍應以時日長久，一般人無復記憶其確實之起始，僅能知其
    梗概（例如始於日據時期、八七水災等）為必要。至於依建
    築法規及民法等之規定，提供土地作為公眾通行之道路，與
    因時效而形成之既成道路不同，非本件解釋所指之公用地役
    關係，乃屬當然」。
  2.上訴人雖主張抗辯系爭土地為既有之道路為「私設巷道」，
    其上已舖設柏油路面，並裝置路燈，供不特定之多數人對外
    通行，已行之多年，伊自得通行云云。然查系爭土地上之水
    泥通路連接397地號土地，397地號土地上蓋有鐵皮屋即竹崎
    鄉昇平村92之35號為上訴人所有之房屋，係由上訴人通行。
    且並無以系爭土地之水泥通路為私設巷道申請建築，有竹崎
    鄉公所98年3月30日嘉竹鄉建字第0980003161號函附卷足參
    （見本院卷第52頁），而系爭道路除連接397號上訴人之房
    屋外，並無其他住戶通行，有相片及勘驗現場圖可稽（見本
    院卷第42-43頁、第29頁），則系爭通路非不特定之公眾之
    通行，自難認系爭土地係供作既成道路使用，而成立公用地
    役關係，上訴人此部分之抗辯，並無可採。
  3.又按土地因與公路無適宜之聯絡，致不能為通常之使用者，
    土地所有人得通行周圍地以至公路，民法第787條第1項前段
    定有明文。其立法意旨在於調和土地相鄰之關係，以全其土
    地之利用，故明定周圍地所有人負有容忍通行之義務。惟如
    土地嗣後與公路已有適宜之聯絡，而能為通常之使用者，周
    圍地所有人自無須繼續容忍其通行，土地所有人不得再主張
    通行周圍地（最高法院85年度台上字第1781號判例意旨參照
    ）。次按民法創設鄰地通行權之目的，原為發揮袋地之利用
    價值，使地盡其利，以增進社會經濟之公益，是以袋地無論
    由所有人或其他利用權人使用，周圍地之所有人及其他利用
    權人均有容忍其通行之義務。又民法第787條所規定之土地
    所有人鄰地通行權，依同法第833條、第850條、第914條規
    定準用於地上權人、永佃權人及典權人，不外本此立法意旨
    所為一部分例示性質之規定，要非表示在所有權人以外之其
    他土地利用權人間即無相互通行鄰地之必要，而有意不予規
    定。從而鄰地通行權，除上述法律已明定適用或準用之情形
    外，於其他土地利用權人相互間，亦應援用「相類似案件，
    應為相同之處理」之法理，為之補充解釋，以求貫徹（最高
    法院79年度第2次民事庭會議決議參照）。又觀諸民法第789
    條規定之立法意旨，袋地通行權之創設雖可盡地利，惟無可
    避免會損及鄰地所有人或使用權人之權利，因此倘袋地之形
    成原因，係因土地所有人自己之處分而引起者，應按未處分
    前之狀況，自行承擔袋地通行時所造成之不利益，不得轉而
    要求通行他人之土地。準此，共有土地因分管之結果，致有
    共有人分管之土地不通於公路者，與民法第789條第1項所定
    因土地一部之分割致有不通於公路之情形相類似，應得類推
    適用民法第787條及第789條第1項規定，認不通於公路之共
    有人僅得通行其他共有人所分管之土地以至公路。
  4.經查397地號土地為訴外人葉如宏、葉旺川所共有，而397地
    號土地之南面可經由同段447地號土地連接同段425、407地
    號土地上之既成道路，以通行公路（即159縣道）一情，既
    為兩造所不爭執且有卷附之土地登記謄本為憑，堪信為真實
    。上訴人雖主張同段447地號土地僅前端一小部分為既成道
    路，並非全部均為既成道路，且因路面起伏不平、崎嶇難行
    ，事實上無路可通至公路等語。惟查前開447、425與407地
    號土地既係公有土地且作為交通用地使用，則其上之既成道
    路自無廢棄或有不供民眾通行之理，又路面起伏、崎嶇之情
    況，此與袋地係無路可通行公路之情況自有不同，不能一概
    而論；況上訴人亦未主張或證明前開既成道路之所有權人即
    嘉義縣有何妨阻其通行之情形。則前揭397地號土地既與公
    有之道路用地相鄰，且得經由該道路用地以通行至公路，上
    訴人仍主張397地號土地為袋地之說，顯不足採。
  5.上訴人係借用397地號土地建屋居住，並使用系爭土地北側
    三米半之部分通行至159縣道，然則397地號土地因另有既成
    道路可供通行至公路，非屬袋地，已如前所述，故397地號
    土地之所有權人及借用人均不得主張對系爭土地有通行權，
    堪以認定。再者，系爭土地為被上訴人經由拍賣取得所有權
    ，而拍賣公告並未揭示系爭土地上存有私設巷道，且上訴人
    只要使用現有之既成道路即可通行公路，實無需經過被上訴
    人所有之系爭土地。故上訴人主張397地號土地之南面因受
    訴外人葉如宏使用之房屋妨阻通行，致上訴人事實上無從經
    由該部分土地連接至同段447、425及407地號土地上之既成
    道路而通行至公路等情，縱或屬實，惟考量397地號土地事
    實上形成「類似袋地」之原因，係因397地號土地共有人間
    之管理（使用狀況）而致，自應按未管理前之狀況，自行承
    擔形成「類似袋地」所造成之不利益，不得轉而要求通行他
    人之土地通行至公路。故397地號土地之共有人僅得通行他
    共有人即訴外人葉旺川占用之土地以通行公路，尚不得請求
    通行被上訴人所有之系爭土地，而上訴人為397地號土地之
    借用人，自亦不得為通行系爭土地之主張。從而，被上訴人
    請求確認上訴人就系爭土地之通行權不存在，並不得通行系
    爭土地，自屬有據，應予准許。
五、綜上所述，被上訴人基於所有權請求除去妨害之法律關係，
    請求確認上訴人就系爭土地之通行權不存在，且不得通行系
    爭土地為有理由，應予准許。原審就上開應准許部分為上訴
    人敗訴之判決，核無不合，上訴意旨指摘原判決此部分為不
    當，求予廢棄改判，非有理由，應予駁回。
六、本件事證已臻明確，兩造其餘攻擊防禦方法及所提證據，於
    判決結果不生影響，爰不一一論列，併此敘明。
七、據上論結，本件上訴為無理由，依民事訴訟法第449條第1項
    、第78條，判決如主文。
中    華    民    國    98    年    6     月    2     日
                  民事第二庭    審判長法  官  丁振昌
                                      法  官  吳上康
                                      法  官  李素靖
上為正本係照原本作成。
不得上訴。
中    華    民    國    98    年    6     月    2     日
                                      書記官  蔡宜均


司法院資訊處製作；財團法人民間司法改革基金會備份。
